【裁判字號】    98,上易,26
【裁判日期】    980916
【裁判案由】    履行契約
【裁判全文】
臺灣高等法院高雄分院民事判決          98年度上易字第26號
上  訴  人  陳易隆即長宏不動產仲介經濟企業行
訴訟代理人  顏福松律師
上  訴  人  乙○○
訴訟代理人  焦文城律師
            施秉慧律師
被 上 訴人  甲○○
訴訟代理人  丙○○
上列當事人間請求履行契約事件，上訴人對於中華民國97年12月
10日臺灣高雄地方法院97年度訴字第330 號第一審判決提起上訴
，本院於98年9月2日辯論終結，判決如下：
    主  文
原判決關於命上訴人乙○○給付部分及訴訟費用之裁判均廢棄。
上開廢棄部分，上訴人陳易隆即長宏不動產仲介經濟企業行在第
一審之訴駁回。
上訴人陳易隆即長宏不動產仲介經濟企業行之上訴駁回。
第一、二審訴訟費用均由上訴人陳易隆即長宏不動產仲介經濟企
業行負擔。
    事實及理由
一、上訴人陳易隆即長宏不動產仲介經濟企業行（下稱陳易隆）
    起訴主張：上訴人乙○○於95年5 月27日將其所有坐落高雄
    縣仁武鄉○○段1700地號土地（下稱系爭土地）委託陳易隆
    仲介銷售，並於95年5 月27日簽訂不動產專任委託銷售契約
    書（下稱系爭仲介契約），約定乙○○應於系爭土地買賣成
    交時，給付陳易隆成交總價2/100 之報酬。該服務報酬應於
    乙○○與土地買受人簽訂買賣契約時，先給付其中70/100，
    其餘30/100於交地時給付。陳易隆嗣於96年7 月間仲介被上
    訴人向乙○○買受系爭土地，並於96年7 月間簽訂土地買賣
    契約書（下稱系爭買賣契約），買賣總價款為新台幣（下同
    ）2,150 萬元。依約乙○○共應給付陳易隆服務報酬為成交
    總價之2/100 即43萬元。詎乙○○竟拒絕給付。又被上訴人
    於買受系爭土地時，亦曾允諾於買賣土地成交時，給付陳易
    隆成交總價之1/100 即21萬5,000 元為報酬。乃被上訴人事
    後竟亦拒絕給付。爰依系爭仲介契約及口頭仲介契約約定，
    提起本件訴訟。聲明求為判決：(一)乙○○應給付陳易隆43萬
    元；被上訴人應給付陳易隆21萬5,000 元及均自起訴狀繕本
    送達其2 人中最後1 人之翌日起至清償日止，按週年利率百
    分之五計算之利息。(二)訴訟費用由乙○○及被上訴人負擔。
二、上訴人乙○○則以：乙○○雖有約定於系爭土地買賣成交時
    ，應給付陳易隆報酬2/100 ，但陳易隆請求2/100 報酬之條
    件為買賣完成。買賣完成係指買受人尾款交付予伊，伊移轉
    登記系爭土地之所有權予買受人而本件系爭土地買賣，因買
    受人即被上訴人事後不願意買，伊亦未收到價金，故給付報
    酬條件未成就等語置辯。被上訴人則以：其未曾允諾給付報
    酬予陳易隆，況系爭買賣契約已因乙○○違約而遭其解除，
    陳易隆自不得請求給付報酬。又本件系爭買賣契約係因陳易
    隆隱瞞系爭土地無法供大貨車自由到達之情況，致其陷於錯
    誤才簽約，其已依法予以解除，陳易隆亦不得請求報酬等語
    ，資為抗辯。並均答辯：(一)陳易隆之訴駁回。(二)訴訟費用由
    陳易隆負擔。
三、本件原審對於陳易隆之請求，判決：(一)乙○○應給付陳易隆
    30萬1,000 元及自96年11月26日起至清償日止，按週年利率
    百分之五計算之利息。(二)陳易隆其餘之訴駁回。(三)訴訟費用
    由乙○○負擔二分之一，餘由陳易隆負擔。陳易隆及乙○○
    分別就其敗訴部分聲明不服。陳易隆上訴聲明求為判決：(一)
    原判決不利於陳易隆部分廢棄。(二)上開廢棄部分，乙○○應
    再給付陳易隆12萬9,000 元。被上訴人應給付陳易隆21萬5,
    000 元，並均自96年11月26日至清償日止，按年息百分之五
    計算之利息。(三)訴訟費用由乙○○及被上訴人負擔。乙○○
    上訴聲明求為判決：(一)原判決關於命乙○○給付部分廢棄。
    (二)上開廢棄部分，陳易隆在第一審之訴駁回。(三)訴訟費用由
    陳易隆負擔。並對於陳易隆之上訴答辯聲明：(一)陳易隆之上
    訴駁回。(二)訴訟費用由陳易隆負擔。陳易隆對於乙○○之上
    訴答辯聲明：(一)乙○○之上訴駁回。(二)訴訟費用由乙○○負
    擔。被上訴人答辯聲明：陳易隆之上訴駁回。(二)訴訟費用由
    陳易隆負擔。
四、兩造不爭執之事項如下：並有系爭仲介契約、系爭買賣契約
    、交通部高速鐵路工程局96年7 月31日公告，系爭土地登記
    謄本、地籍圖謄本、現場照片附卷可稽，堪予採信。
  (一)陳易隆與乙○○於95年5 月27日簽訂系爭仲介契約，約定乙
    ○○將其所有系爭土地委託陳易隆銷售。乙○○應於系爭土
    地買賣成交時，給付陳易隆成交總價2/100 之報酬。該服務
    報酬應於乙○○與買受人簽訂買賣契約時，先給付其中70/1
    00，其餘30/100於交地時給付。委託銷售期限至95年9 月30
    日止，嗣經陳易隆與乙○○合意以原條件繼續展延委託銷售
    期限，未約定終止日期。
  (二)被上訴人經由陳易隆之仲介，於96年7 月18日與乙○○簽訂
    系爭買賣契約，約定被上訴人以總價2,150 萬向乙○○買受
    系爭土地，被上訴人並於當日交付216萬元定金予乙○○。
  (三)乙○○與被上訴人因系爭買賣契約發生糾紛，被上訴人於96
    年10月11日寄發存證信函予乙○○解除系爭買賣契約，並另
    案對乙○○提起返還定金之訴，經原法院以97年度訴字第
    329 判決乙○○應給付被上訴人216 萬元及法定遲延利息確
    定在案。
五、兩造爭執之事項為：(一)陳易隆主張依系爭仲介契約向乙○○
    請求給付仲介費，有無理由？如有理由，其得請求之金額為
    何？(二)陳易隆主張依口頭仲介契約，向被上訴人請求給付系
    爭買賣契約總價1/100之仲介費，有無理由？
六、陳易隆主張依系爭仲介契約，向乙○○請求給付仲介費，有
    無理由？如有理由，其得請求之金額為何？
  (一)按居間人關於訂約事項，應就其所知，據實報告於各當事人
    。又以居間為營業者，關於訂約事項及當事人之履行能力及
    訂立該約之能力，有調查之義務。民法第567 第1 項前段、
    第2 項分別定有明文。查陳易隆經營長宏不動產仲介經濟企
    業行，仲介不動產買賣，自係以居間為營業者，關於訂約事
    項，即有調查之義務，並應就其所知，據實報告於各當事人
    。否則，於其所仲介之不動產買賣契約，即屬有可歸責於陳
    易隆之情事。應無疑義。
  (二)依陳易隆與乙○○所訂系爭仲介契約第5 條雖約定：「一、
    受託人（即陳易隆）於買賣成交時，得向委託人（即乙○○
    ）收取服務報酬，其數額為實際成交總價之2/100 。二、前
    項受託人之服務報酬，委託人於與買方簽訂不動產買賣契約
    書時，支付服務報酬70/100予受託人，餘30/100交地時繳清
    。」，然於第10條另約定視為仲介成立之情形：「受託人如
    有下列情形之一者，視為受託人已完成仲介之義務，委託人
    仍應依本契約第5 條之服務報酬約定，全額一次支付予受託
    人：(一)委託期間，委託人自行將本契約不動產出售或另行委
    託第三者仲介者。(二)簽立買賣契約後，因可歸責於委託人或
    交易相對人之事由而解除買賣契約者。(三)委託人於委託期間
    屆滿後2 個月內，逕與受託人所仲介之承買人客戶成交者，
    或受託人所仲介之承買人客戶，其承買條件已達委託人之委
    託條件，而可歸責於出賣、承買雙方之原因無法訂約者。(四)
    因可歸責於委託人之事由，而提前終止委託銷售契約者。」
    （見原審卷第5 頁背面、第6 頁）。是以如於簽立買賣契約
    後，因不可歸責於委託人或交易相對人之事由而解除買賣契
    約者，依系爭仲介契約第10條第2 款約定之反面解釋，自應
    視為仲介不成立，服務報酬請求權之條件尚未成就受託人自
    不得請求服務報酬。
  (三)經查乙○○固於96年7 月18日經由陳易隆之仲介與被上訴人
    就系爭土地簽訂系爭買賣契約，被上訴人並於當日交付定金
    216 萬元予乙○○。惟乙○○與被上訴人於簽立系爭買賣契
    約後，因系爭土地缺少系爭買賣契約所保證「大貨車可自由
    到達」之品質，經被上訴人依法解除契約，並訴請乙○○返
    還定金216 萬元，並經原法院97年度訴字第329 號判決被上
    訴人勝訴確定在案，有原法院97年度訴字第329 號返還定金
    等事件影本1 份在卷足憑。而乙○○與被上訴人所簽立之系
    爭買賣契約原並未於第15條加註「上開土地大貨車可自由到
    達，亦可搭蓋廠所，確實無誤」等語（下稱系爭保證文字）
    此有陳易隆所提原系爭買賣契約影本1 份在卷可稽（見原審
    卷第8 頁）。而系爭保證文字係於土地增值稅核定後，買賣
    雙方約定要交價款時，到現場雙方爭吵約1 小時才決定加這
    些字，吵的原因是路權的問題，蓋廠房的問題。路權部分，
    被上訴人提出屬於高鐵的資料（即公告），這塊土地（即系
    爭土地）與高鐵用地相鄰，高鐵下面的土地有人在通行，但
    沒有舖柏油，到最後，被上訴人希望確認高鐵下面的道路能
    通行等情，業經證人即承辦代書丁○○於上揭返還定金事件
    ，在原法院證述屬實（見原法院97年度訴字第329 號卷第10
    8 頁）。又陳易隆亦於該事件在原法院證稱：「（簽名欄以
    外之契約文字何人撰寫？）合約書是王代書後來『上開土地
    大貨車可自由到達，亦可搭蓋廠房，確實無誤』之記載是原
    告（即被上訴人）去到現場寫的，是他寫好請我簽名的，他
    說簽完名後會給錢，後來簽好後沒有給被告（即乙○○）錢
    ，我簽好後，請被告簽名，原先被告不願意簽名，後來我跟
    被告解釋路有車子走，可以通行，廠房本來就可以蓋10分之
    1 ，用農舍的名義去蓋廠房，且原告說簽完名後會給錢，所
    以被告才簽的，後來原告沒有給400 萬元」等語（見同上卷
    第111 頁）。又系爭土地聯外道路為交通部高速鐵路工程局
    經管之國有土地，已以設定地上權方式交付台灣高鐵公司興
    建營運管理使用並收取土地租金，禁止他人非法占用等事實
    ，有系爭土地地籍圖謄本及交通部高速鐵路工程局96年7 月
    31日高鐵五字第09600202801 號公告在卷可資佐證（見同上
    卷第133 頁、本院卷第18頁），是系爭土地聯外道路為國有
    地，除台灣高鐵公司外，其他人並無使用路權至為明顯。乃
    陳易隆關於此訂約事項未盡調查之義務，且於買賣雙方就系
    爭土地有無聯外道路之路權發生爭執，被上訴人已提出前揭
    交通部高速鐵路工程局之公告質疑時，為達銷售系爭土地以
    獲取服務報酬之目的，竟未據實報告乙○○，且慫恿本不願
    於系爭買賣契約加註系爭保證文字部分簽名之乙○○於系爭
    保證文字部分簽名，以資保證（見原審卷第49頁）。致系爭
    土地因缺少系爭買賣契約所保證「大貨車可自由到達」之品
    質，經被上訴人依法解除系爭買賣契約，並訴由原法院判命
    乙○○返還已收之定金216 萬元。揆諸首揭說明，陳易隆就
    系爭買賣契約，即屬有可歸責之情事。是系爭買賣契約簽立
    後，既係因不可歸責於委託人即乙○○及交易相對人即被上
    訴人之事由，而解除系爭買賣契約，自應視為仲介不成立。
    服務報酬請求權之條件尚未成就，從而受託人即陳易隆主張
    依系爭仲介契約，向乙○○請求給付仲介費，即屬無理由，
    不應准許。
七、陳易隆主張依口頭仲介契約，向被上訴人請求給付系爭買賣
    契約總價1/100之仲介費，有無理由？
  (一)按當事人主張有利於己之事實者，就其事實有舉證之責任。
    民事訴訟法第277 條前段定有明文。陳易隆雖主張其與被上
    訴人間有前揭給付報酬之口頭約定，然已為被上訴人所否認
    ，陳易隆就此主張有利於己之事實負有舉證之責任。
  (二)經查證人即承辦代書丁○○固於原審到庭證稱：乙○○與被
    上訴人第一次因為沒有談成，所以沒有提到報酬的事。第二
    次有談成，且當場簽約又支付簽約金。陳易隆便向乙○○提
    起要收取成交價2/100 之介紹費，另向甲○○提起要收取成
    交價1/100 之介紹費，兩位當場都有同意。被上訴人之訴訟
    代理人丙○○並有當場詢問何時支付介紹費，陳易隆答稱完
    成過戶登記時就要支付等語（見原審卷第81頁、第82頁），
    然已為被上訴人所否認。而參諸證人丁○○亦同時證述：伊
    因與陳易隆有生意上合作關係，故在名片上印有陳易隆經營
    公司之名稱等語（見原審卷第83頁）以觀，足見證人丁○○
    與陳易隆間有工作上之合作關係，且往來密必，其所為前揭
    證詞，尚難期無偏頗之虞，是其前揭證詞，應難遽予採信。
    參以陳易隆為專業之仲介之業者，衡情為免事後與委任人間
    關於報酬之有無或報酬之多寡問題滋生爭議，多會與委任人
    簽訂委託仲介契約以明權責，並避免口頭上約定，導致雙方
    日後各執一詞之紛爭。此觀陳易隆與乙○○間簽訂之系爭仲
    介契約明白為上開事項之記載益明。是陳易隆主張其與被上
    訴人間有口頭約定仲介報酬之給付云云，即與常情不符，難
    予採信。又陳易隆除上揭證人丁○○之證詞外，復無法提出
    其他證據證明其與被上訴人間有此報酬給付之約定，是陳易
    隆主張依口頭仲介契約，向被上訴人請求給付系爭買賣契約
    總價1/100之仲介費，即為無理由，不應准許。
八、綜上所述，陳易隆主張依系爭仲介契約向乙○○請求給付仲
    介費及依口頭仲介契約向被上訴人請求給付系爭買賣契約總
    價1/100 之仲介費，均為無理由，不應准許。乃原審疏未詳
    查，判命乙○○應給付陳易隆30萬1,000 元及法定遲延利息
    ，即有違誤。乙○○上訴意旨就此部分指摘原判決不當，求
    予廢棄改判，即為有理由，應由本院將原判決此部分及訴訟
    費用之裁判均廢棄，並改判如主文第2 項之所示。又原判決
    駁回陳易隆對被上訴人之請求及對乙○○逾30萬1,000 元及
    法定遲延利息部分之請求，尚無不合。陳易隆上訴意旨指摘
    原判決此部分不當，求予廢棄改判，即為無理由，均應駁回
    。
九、據上論結，本件乙○○之上訴為有理由，陳易隆之上訴為無
    理由，依民事訴訟法第450 條、第449 條第1 項、第78條，
    判決如主文。
中    華    民    國    98    年    9     月    16    日
                              民事第三庭
                                  審判長法官  張國彬
                                  法      官  鄭月霞
                                  法      官  吳登輝
以上正本證明與原本無異。
本件判決不得上訴。
中    華    民    國    98    年    9     月    18    日
                                  書  記  官  張明賢


司法院資訊處製作；財團法人民間司法改革基金會備份。
